臺灣高等法院臺南分院刑事判決　　　　　九十一年度上更(一)字第四五九號　孝股
　　上　訴　人　臺灣雲林地方法院檢察署檢察官
　　被　　　告　丁○○
右上訴人因被告偽造文書等案件，不服臺灣雲林地方法院八十八年度訴字第四四二號
中華民國八十九年一月十九日第一審判決（起訴案號：臺灣雲林地方法院檢察署八十
八年度偵字第四九三一號），本院判決後，提起上訴，經最高法院第一次發回，本院
判決如左：
      主  文
上訴駁回。
      理  由
一、公訴意旨略以：丁○○係連發實業有限公司（下稱連發公司）實際負責人，明知
    丙○○已年邁，而名下擁有數筆土地，即意圖為自已不法之利益，於八十三年五
    月間，至丙○○雲林縣北港鎮府番里六號住處，向丙○○詐稱：「我欲擴廠經營
    ，然資金短缺，欲向銀行借貸，你須幫我們揹胎見證，銀行才肯放款，而我每月
    給你新臺幣（下同）一萬五千元」等語，使丙○○誤以為只是見證而應允，並與
    丁○○一同至臺灣省合作金庫北港支庫辦理抵押借款手續，丁○○卻利用不知情
    之丙○○本人在本件借款契約上之債務人簽名蓋章，足以生損害於丙○○，並由
    丁○○委託不知情乙○○辦理丙○○所有坐落雲林縣北港鎮○○○段府番小段一
    四三之一號、一四三之八號、一八一號等三筆土地本金最高限額一千五百五十七
    萬元抵押權設定登記事宜，向臺灣省合作金庫北港支庫實際借得九百五十萬元，
    存入丙○○在臺灣省合作金庫北港支庫所設活期存款帳戶後，再提領交予丁○○
    。嗣於八十六年間，因丁○○未續繳貸款利息，由北港支庫通知丙○○繳款，並
    於八十六年八月間查封上開土地時，始由丙○○之子女發覺有異而查知上情，因
    認丁○○涉有刑法第二百十六條、第二百十條行使偽造文書罪及同法第三百三十
    九條第一項詐欺取財等罪嫌云云。
二、本件公訴人認被告丁○○涉有前開罪嫌，無非以告訴人丙○○之指訴，以及證人
    乙○○之證言，並有告訴人提供土地設定抵押權借款之土地登記簿謄本、告訴人
    在借款銀行即合作金庫北港支庫之存摺影本、借款契約書等書證，且據被告自白
    未經告訴人同意，而以告訴人為主債務人借款，且見證與保證、主債務人並不同
    ，顯然被告對該借款有意圖不法所有，為其所憑論據。
三、按犯罪事實應依證據認定之，無證據不得推定其犯罪事實，刑事訴訟法第一百五
    十四條定有明文。又告訴人之告訴，係使被告受刑事訴追為目的，是其陳述是否
    與事實相符，仍應調查其他證據以資審認，最高法院五十二年臺上字第一三００
    號判例要旨可資參照。另刑法詐欺罪之成立，須行為人施以詐術致受害人陷於錯
    誤，而受財產上之損失，另行使偽造私文書之犯行，亦必須該行為足以生損害於
    他人為要件。
四、訊之被告丁○○堅詞否認有何偽造文書及詐欺取財等犯行，辯稱：當初是要以抵
    押權設定請告訴人當借款保證人，提供土地作擔保，後來與銀行接洽中，因伊已
    使用農業信用基金為擔保向銀行為信用貸款，如由告訴人當主債務人，可因農業
    信用基金為擔保，多借得信用貸款四百萬元，所以伊與告訴人一同至合作金庫辦
    理貸款對保手續時，伊與銀行之承辦人員甲○○有向告訴人表明由告訴人當借款
    人即主債務人，連同土地抵押擔保借款之五百五十萬元，共九百五十萬元借款，
    告訴人當時同意當借款人等語。經查：
  (一)本件借款實際經過情形，已據證人甲○○即合作金庫之承辦人員於原審調查時到
    庭結證稱：於八十三年五月九日先辦理對保手續，告訴人有前來銀行簽名蓋章於
    授信約定書上，當時伊就曾告訴告訴人是由告訴人當借款人，所借款項包含信用
    貸款四百萬元、土地抵押擔保五百五十萬元，總共九百五十萬元，並由被告及蔡
    明住當借款保證人，告訴人當時同意當主債務人才簽名蓋章於授信契約書，且所
    借得款項分別於八十三年五月十日、五月二十日撥入丙○○於該銀行所開立之帳
    戶中；當時伊並未向被告說過由告訴人當主債務人可多借得四百萬元，伊亦未向
    被告說過胎權保證之事，被告與告訴人至銀行亦沒有提過胎權保證之事，本件借
    款利息均係由被告所繳納等語（見原審卷第三十四頁），並提出告訴人為申請人
    之八十三年五月五日授信申請書（見原審卷第二十七頁）、告訴人於同年五月九
    日所開立帳戶之印鑑卡為證（見原審卷第四十九頁）。於本院調查時，証人甲○○復証稱「對保時確有向被告告知當主債務人」等語（見本院更一審卷九十一年
    十一月二十一日訊問筆錄、同年十二月四日審判筆錄）。而觀之証人甲○○歷審
    所為之上開証詞，並無前後不符之處；再前開印鑑卡及附卷之授信約定書上（見
    偵查卷一一二頁）之簽名均由告訴人所親為，且印章亦均係真正，為告訴人所是
    認（見原審卷第四十六頁、本院上訴卷第二十七頁反面第三行）；並觀諸告訴人
    於偵查中所提出之上開帳戶存摺明細，可見借款均係撥入該帳戶，並告訴人陳稱
    該帳戶之印章係由伊自己保管等語（見原審卷第三十七頁、本院更一審卷九十一
    年十一月二十一日訊問筆錄）。又證人溫涼如並於原審調查時證稱：合作金庫撥
    入之款項均由伊拿取款條給告訴人蓋章後才將錢領出等語（見原審卷第三十七頁
    ），且該撥入款項於當日或次日即轉帳支出，有該存摺明細可憑。則前開印鑑卡
    既為開戶之用，而開戶又係因貸款經核准時，由銀行直接撥款入該帳戶，供借款
    人使用，若僅係「單純擔任見証人或保証人」，實無開戶之必要。告訴人既自承
    其教育程度為「初農畢業」（見本院更一審卷九十一年十一月二十一日訊問筆錄
    ），並非毫無「智識判斷能力」之人，當知開戶係供作借款之用。乃告訴人於對
    保時，經証人甲○○告知擔任借款人時，既未否認或提出異議，更於授信約定書
    及開戶之印鑑卡上簽名，則其謂當日對保僅係「充當見証人」，並非擔任主債務
    人或借款人，已難置信。再觀之告訴人之印章均為其本人所保管，已如前述。告
    訴人並於本院調查時陳稱「該印章於對保當天即已返還由其保管，此後並未再交
    與他人使用」等語（見本院同上訊問筆錄）。而本件對保時間為八十三年五月九
    日，貸款金額合計九百五十萬元，並分別於同年月十日、同年月二十日分別經貸
    款銀行撥入四百萬元、五百五十萬元，其中四百萬元之貸款係於同年月十日，經
    貸款銀行分別撥入三百二十萬元、八十萬元。此二筆款項並分別於同年月十日、
    二十一日經轉帳支出，其中四百萬元之貸款係同日分別轉帳支出三百二十五萬元
    、七十五萬元（見偵查卷第四頁），則貸款銀行撥款及轉帳此筆貸款時，告訴人
    之印章既已由本人保管，若其僅擔任「見証人」，對其擔任本件貸款之「借款人
    」毫無知悉，事後亦未再將印章交予他人使用，被告衡情豈有取得此筆貸款之理
    ，足認告訴人對該借款有支配管領權，且証人溫涼如上開所証述：合作金庫撥入
    之款項均由伊拿取款條給告訴人蓋章後才將錢領出等語實在，本件由告訴人擔任
    借款人貸款，應有經告訴人之同意，足堪認定，証人甲○○之証詞，應屬實情。
  (二)至告訴人指稱其只是要見證本件借款，並非擔任借款人，且不知有開戶及取款之
    事，亦未知悉銀行有撥款，印章於對保當天返還後，被告可取得該筆貸款，應係
    其當見證時，被告就已蓋好章，其提供該土地所有權狀僅係充作資產証明；其會
    在印鑑卡上簽名，係因其當作是要當見証用的，他要我簽名我就簽名等語（見本
    院更一審卷九十一年十一月二十一日訊問筆錄）。核與告訴人於提起本件告訴時
    ，於告訴狀所稱「被告趁其兒女不知情之狀況下，由被告向告訴人稱我們欲擴廠
    經營，然資金短缺，欲向銀行借貸，我們每月給你一萬五千元，但你須幫我們揹
    胎見証，銀行才肯放款．．．」、「被告亦向告訴人稱，我所向銀行借的錢共九
    百五十萬元會先撥到你的帳戶，屆時要領出來給我，告訴人此時便稱我沒帳戶啊
    ，被告即說我已幫你備妥新帳戶以利我將一萬五千元存入予你．．．」（見偵查
    卷第一頁反面起至第二頁）已有不符。且若僅係「見証」，則何以又提供土地所
    有權狀、印鑑證明、印鑑章等物給被告，而使被告得以委任乙○○辦妥抵押權設
    定登記，此有印鑑證明、抵押權設定契約書、土地登記簿謄本在卷足參，並為證
    人乙○○證述明確，復參諸該辦理抵押權設定之日期與本件借款日期相近，足信
    告訴人提供該等證件應與本件借款有關，從而告訴人顯非單純任借款見證人，
    應可斷定。另告訴人雖又稱「被告有說一個月要給我一萬五千元，那是見證後的
    事，因為他說我沒有收入，他收入不錯，所以要一個月要給我一萬五千元，但他
    只給我半年而已，是被告主動說要給我的。」等語（見本院更一審卷同上訊問筆
    錄），又核與告訴人於告訴狀所稱「被告每月給一萬五千元，但須揹胎見証」等
    語（見偵查卷第一頁反面）不符。顯見告訴人就本件貸款之重要之點均有隱瞞，
    且與前述所指訴之內容不符。再若果真告訴人僅係「見証本件貸款」，而非充任
    借款人，以告訴人所稱與被告「毫無關係」之情（見同上訊問筆錄），衡情被告
    豈有「主動」按月支付告訴人一萬五千元之理。
  (三)就間接事實觀之，本件借款發生於八十三年五月間，告訴人八十三年六月間即拿
    到存摺，並於當時即已知道自己是主債務人，復據告訴人之子張金鐘於原審陳明
    在卷（見原審卷第四十六頁）；且告訴人既稱「被告按月給付一萬五千元」等語
    ，而觀之本件開戶後告訴人存摺所載（見偵查卷第四頁），本件貸款經轉帳支出
    後，結餘為一萬五千元，嗣同年七月七日、同年八月十日、同年十月十二日均經
    「無摺轉存各一萬五千元」，並分別經以「現金支出」提領完畢，足認告訴人之
    子張金鐘上訴所稱與事實相符，告訴人於同年六月間已取得該存摺，並知悉充任
    借款人甚明。則若告訴人茍真被騙，早應有所反應，否則平白無故負擔近千萬元
    之本金及利息債務，自不合理，且遲至八十八年九月份始提起告訴，豈是所騙之
    正常反應，此點亦與常情有悖。
  (四)被告雖於告訴人提供土地所有權狀、印鑑證明、印鑑章等物後，於八十三年五月
    二日委託乙○○辦理銀行貸款，同年月五日乙○○即填載以告訴人為申請人之上
    述授信申請書，六日辦理告訴人為義務人並債務人之土地抵押權設定契約書並送
    件聲請登記，被告當時並向乙○○表示告訴人係借款人，且被告於當時仍未向告
    訴人表示告訴人係借款人，而只是保證人等情，雖經證人乙○○於原審結證屬實
    ，核與被告所供相符，並有上開授信申請書等文件可資佐證。但委請辦理抵押權
    設定既在前，被告亦不否認原係請告訴人充任保証人，然迄至同年五月九日至銀
    行辦理相關手續時，告訴人業已簽名同意為借款人，並開立帳戶及自行保管印章
    ，被告徵得告訴人同意為借款人，委託代書所為借款設定擔保等手續，在主觀及
    客觀上，均與偽造文書罪之構成要件不合，亦難以該罪相繩。
  (五)至最高法院發回意旨以：
  原判決改認定本件借據及本票並非告訴人丙○○親自所為，且申請貸款之際告訴
    人丙○○已在現場，主辦人員何未囑其自己簽名而由他人代簽，似與常情有悖，
    況被告於偵查中已供稱：「當時是因以丙○○名義可再借得信用貸款多四百萬元
    ，而我因先前已有借款，無法取得信用貸款，經銀行跟我說之後，我才決定以丙○○名義為主債務人」又稱：「．．若以他為主債務人可多借四百萬的信用貸款
    ，所以我才自己決定以丙○○為主債務人」（見偵查卷第二十七頁、六十九頁背
    面），則本件被告有無違背告訴人之本意？應否負偽造文書罪責？饒有研求之餘
    地一節。經查：
    (甲)証人甲○○於本院調查時証稱：「（對保與簽借據本票是否同一天？）不一定
      ，要看客戶有沒有時間。」、「（告訴人既然有去對保，為何不當場請他簽本
      票及借據？）我們是看他何時要動用貸款才簽借據及本票，我們不能預先向他
      收本票及借據。」、「（借據是否你們撥款後才簽名？）要先簽借據才撥款。
      」、「（對保時，有沒有明確表是何時要動用這筆貸款？）沒有。」、「（何
      時才知道他們要動用這筆貸款？）他們在五月五日申請，五月十日就來表示要
      動用這筆貸款。」、「（何時撥款的？）第一筆五月十日，第二筆五月二十日
      ，因為第二筆是設定抵押權還沒有送過來，所以不能先撥款。」等語（見本院
      更一審卷九十一年十一月二十一日訊問筆錄），則本件貸款既係依借款人何時
      動用貸款金額時，始簽發本票、借據，告訴人雖有前往對保，但當日既未明確
      要求撥款日期，且第二筆設定抵押權亦未送貸款銀行，則告訴人未當場簽發本
      票及在借據上簽名，亦難認有何悖於常理之處。自難以告訴人未當場在本票及
      借據上簽名，即認告訴人於對保時未知悉擔任借款人，或確未經告訴人之同意
      ，即率以之為借款人。再証人甲○○雖於本院調查時証稱：「本票及借據拿來
      時，雖已知悉該本票及借據上告訴人之名字並非告訴人之字跡，但不管簽名是
      否本人所親簽，因他的授信約定書上留有印鑑，只要印鑑相同即可撥款」等語
      （見本院九十一年十二月四日審判筆錄）。則雖本票及借據上之簽名與告訴人
      筆跡不同，但本件對保時，証人甲○○既已告知告訴人擔任借款人之事，且徵
      得告訴人同意，而授信約定書又為告訴人所親為，並開立帳戶等情，均如前述
      (一)至(三)所述，則雖本票及借據上之簽名與告訴人筆跡不同，亦難以此即認告訴
      人於對保時，僅充任「見証人」，而未同意擔任借款人，或未徵得告訴人之同
      意。
    (乙)被告固然於偵查及原審法院自承當初係要找告訴人當保證人無誤，並於偵查中
      供明係為取得四百萬之信用貸款才決定以告訴人為主債務人，且未將此決定告
      知告訴人等語（見偵查卷第二十七頁、第六十九頁背面）。惟查刑事訴訟法第
      一百五十六條第一項規定，被告之自白，須非出於強暴、脅迫、利誘、詐欺、
      違法羈押或其他不正之方法，且與事實相符者，始得為證據。同條第二項復規
      定，被告之自白，不得作為有罪判決之唯一證據，仍應調查其他必要之證據，
      以察其是否與事實相符。其立法目的，旨在藉補強證據以擔保自白之真實性，
      亦即以補強證據之存在，限制自白在證據上之價值，防止偏重自白，發生誤判
      之危險，最高法院九十一年度台上字第一六五八號判決意旨可資參照。則縱令
      被告於偵查中有此自白（見偵查卷第二十七頁、第六十九頁背面），但於原審
      審理時，被告則供稱「原先是要請他當保証人，後來到銀行對保時，他就知道
      他要當借款人，到銀行我與襄理甲○○有跟丙○○說要由他當借款人，他有同
      意要當借款人，．．．」等語（見原審卷第三十五頁）。再經本院質之被告何
      以在偵查中為此自白，經被告供稱「因為我知道理虧，所以都順著告訴人的意
      思，他說我沒有告訴他要當主借款人，我就這樣講。」等語（見本院更一審卷
      九十一年十月十七日訊問筆錄），則被告此項自白之真實性已非無疑。況如前
      所述，辦理申貸過程中經銀行人員詳為分析利弊得失後，已由承辦人甲○○徵
      得告訴人同意本件借款由其當借款人，且核貸款項均匯入告訴人帳戶中，由告
      訴人所掌握，並再由告訴人蓋章後匯出該等款項與被告，則告訴人自非陷於錯
      誤而為借款人，被告縱令原意邀告訴人當保證人，惟於申貸時，經銀行人員解
      說後，於對保之時，已由銀行人員告知並徵得告訴人同意為借款人，被告自無
      詐騙告訴人可言。況被告按月給付告訴人一萬五千元，為該借款報酬，為被告
      所自承，並有上開存摺帳戶明細可參，顯見被告與告訴人間，自有某種承諾，
      否則何須繼續支付該報酬。是被告應無詐騙告訴人之犯意，告訴人擔任本件借
      款人，確有經其本人之同意，應無疑義。告訴人另指稱不知有該帳戶、未保管
      存摺印章、不知道錢撥入該帳戶、不知道伊要當借款人，並認自己為失憶者等
      節，均不足取。
  又依證人即代書乙○○證稱：「（丙○○向銀行貸款是你辦的？）我共辦理二件
    ，第一件在八十三年五月初是由丁○○將丙○○的所有證件資料交給我，我拿到
    合庫設定．．對保亦是他們自己去，另一件在八十四年十二月中旬由丙○○本（
    人）親自拿土地權狀（一八一地號）來由我辦理」（見偵查卷第六十九頁），則
    告訴人丙○○第二次親自拿土地所有權狀（一八一地號）交由代書乙○○之目的
    又何在？亦有究明之必要。次查本件告訴人與被告之關係如何？告訴人何以會提
    供不動產資料予被告向銀行貸款，其目的與真意何在？亦有併加調查之必要？等
    語。經查：
    (甲)証人乙○○於本院調查時証稱：「（告訴人有沒有提供一四三之一、一四三之
      八、一八一號土地設定抵押權？）是被告拿給我辦的。」、「（告訴人有沒有
      拿過他的土地所有權狀給你？）是被告拿給我的。」、「（提示偵查卷六十
      九頁，為何說告訴人有親自拿土地所有權狀給你？）這與本件無關，那是土地
      銀行的，本件是合庫的，土地銀行那件是告訴人自己要借的。」等語；核與告
      訴人所稱「本件之後有拿土地所有權狀交予証人乙○○，那是我自己要向土地
      銀行借的請他辦。」（均見本院更一審卷九十一年十一月二十一日訊問筆錄）
      ，足認証人乙○○於偵查中所稱「告訴人曾拿土地所有權狀委請其辦理貸款」
      一節，與本件並無任何關係。
    (乙)被告與告訴人並無任何關係，已據告訴人於本院調查時陳明在卷（見本院更一
      審卷九十一年十一月二十一日訊問筆錄）。而告訴人雖又稱「提供其土地所有
      權狀，係為充任見証人之資產証明」等語，但僅係充任「見証人」，而非本件
      借款人，則衡情被告豈有平白支付與之毫無任何關係之人每月一萬五千元之報
      酬之理。且若僅係「見証」及「以該土地為資產証明」，則以告訴人為「初農
      畢業」並非毫無智識能力之人，當知於對保時提出該土地所有權狀供作証明即
      可，衡情何以提供土地所有權狀、印鑑證明、印鑑章等物給被告，而使被告得
      以委任乙○○辦妥抵押權設定登記，復參諸該辦理抵押權設定之日期與本件借
      款日期相近，足信告訴人提供該證件應與本件借款有關，從而告訴人顯非單純
      任借款見證人，應可斷定。告訴人就本件貸款之重要之點均有隱瞞，均已於
      前述(二)詳予論述，告訴人所稱自無足取。再告訴人既於對保時充任借款人，並
      提供土地設定抵押權，且因本件貸款取得每月一萬五千元之報酬，均如前述，
      足認告訴人確有同意充任本件借款人無訛，其事後再提出本件告訴，指稱為被
      告「以充任見証人詐騙」云云，自無可採。
五、綜上所述，本件依調查所得證據尚不足以證明被告確有公訴人所指之上開行使偽
    造文書及詐欺取財犯行，此外復查無其他積極證據足資證明被告確有上開犯行，
    被告被訴行使偽造文書、詐欺取財罪嫌，尚屬不能證明，原審因予諭知被告無罪
    ，本院經核於法並無不合。檢察官循告訴人之聲請，上訴意旨，仍執前詞，指摘
    原判決不當，為無理由，應予駁回。
據上論結，應依刑事訴訟法第三百六十八條，判決如主文。
本案經檢察官吳忠賢到庭執行職務。
中      華      民      國    九十一    年     十二     月     十八     日
                                     臺灣高等法院臺南分院刑事第五庭
                                             審判長法官  鄭  文  肅
                                                   法官  王  浦  傑
                                               法官  陳  珍  如
右正本證明與原本無異。
檢察官如不服本判決，應於判決送達後十日內向本院提出上訴狀，其未敘述理由者並
應於提出上訴狀後十日內向本院補提理由書（應附繕本)。
被告不得上訴。
                                             法院書記官  周  美  莉
中      華      民      國    九十一    年     十二     月     十八     日
